【裁判字號】    98,簡上,20
【裁判日期】    990120
【裁判案由】    給付票款
【裁判全文】
臺灣屏東地方法院民事判決              98年度簡上字第20號
上  訴  人  丙○○○○○○○○.
被上訴人    乙○○
上列當事人間請求給付票款事件，上訴人對於中華民國97年12月
25日本院97年度屏簡字第564 號第一審判決提起上訴，本院於民
國99年1 月6 日言詞辯論終結，判決如下：
    主  文
上訴駁回。
第二審訴訟費用由上訴人負擔。
    事實及理由
一、上訴人方面：
  (一)原審主張：
    上訴人之女即訴外人謝淑靜前向被上訴人借款20萬元，並簽
    發同額之支票交付被上訴人收執，嗣因謝淑靜無法清償，由
    上訴人於96年7 月30日簽發發票日同年12月30日、付款人彰
    化商業銀行屏東分行、金額新臺幣（下同）20萬元、票號CK
    0000000 號之支票（下稱系爭支票），換回謝淑靜所簽發之
    上開支票。而因積欠被上訴人系爭支票票款無法清償，乃與
    被上訴人約定將伊所有坐落屏東縣屏東市○○段168 地號土
    地及其上同段342 建號即門牌號碼同市瑞光里田中四橫巷36
    號之房屋（下稱系爭房地），讓與被上訴人作為擔保，並約
    定由被上訴人清償伊積欠台灣中小企業銀行股份有限公司（
    下稱中小企銀）之借款債務，以塗銷系爭房地上所設定之抵
    押權登記，俟日後伊出售系爭房地，即以價金清償對被上訴
    人所負債務，在伊出售系爭房地清償債務之前，則按月支付
    被上訴人利息。詎伊於96年8 月9 日將系爭房地移轉登記為
    被上訴人所有後，被上訴人除代伊清償中小企銀之抵押債務
    並塗銷抵押權登記外，竟擅以160 萬元之代價將系爭房地出
    售訴外人江秉肪，所得價金迄未交付予伊。該160 萬元價金
    扣除被上訴人代償銀行之662,784 元及辦理系爭房地所有權
    移轉登記之費用約5 萬元後，尚有80萬餘元，扣除系爭支票
    之借款20萬元本息仍有餘，故主張自出售價金中抵銷系爭支
    票之20萬元後債務已清償，被上訴人請求給付系爭票款20萬
    元之本息，應無理由。退步言之，縱認定系爭房地是出售與
    被上訴人，並由被上訴人代償上訴人所欠中小企業之借款債
    權662,784 元，其餘價金仍應得以系爭票款20萬元抵償，故
    被上訴人再向伊請求給付系爭票款20萬元之本息，亦難認有
    理由等語，資為抗辯。
  (二)除與原審主張相同予以引用外，另於本院主張：
  1.上訴人乃經被上訴人同意承擔謝淑靜對被上訴人之20萬元借
    款債務，惟因96年3 月31日所簽發之遠期支票屆期仍無法兌
    現，遂徵得被上訴人同意另於96年7 月30日簽發系爭支票換
    回96年3 月31日所簽發支票，並繼續繳息予被上訴人。然至
    96年8 月間，伊因無力繳息，遂與被上訴人協議該20萬元債
    務解決方案，希能出賣伊所有系爭房地以為解決。因當時伊
    尚對他人負有債務，系爭房地上尚有伊向中小企銀之抵押貸
    款債務，若系爭房地上之抵押債務未正常繳息，中小企銀勢
    將會強制執行系爭房地，伊將無法自行出售系爭房地，被上
    訴人為求己身債權有所保障，故與伊約定將系爭房地先登記
    被上訴人名下，且由被上訴人以系爭房地向訴外人臺灣新光
    商業銀行股份有限公司（下稱新光商銀）抵押貸款用以清償
    伊所欠中小企銀之抵押貸款債務。因有上述情形，若被上訴
    人僅要求伊提供系爭房地為其設定第二順位抵押權，則因上
    訴人並未清償中小企銀債務勢必系爭房地仍會遭受債權人聲
    請強制執行，且拍賣價金由中小企銀優先受償，被上訴人未
    必能獲償，被上訴人始與伊約定將系爭房地登記其名下，再
    由被上訴人以系爭房地抵押貸款以清償債務，伊亦得以繼續
    出售系爭房地，保障被上訴人之20萬元債權全數受償。原審
    未察上情，逕以伊未採行設定第二順位抵押權予被上訴人之
    方式推論伊所言不可採信，自有違誤。
  2.97年4 月左右，伊確有依兩造約定尋得買主欲以180 萬元購
    買系爭房地，並由土地代書即證人吳建億連絡被上訴人配合
    辦理系爭房地出賣事宜，惟因被上訴人當時決意違反兩造最
    初約定，意圖擅自出賣系爭房地獲利，故乃假藉伊仍欠被上
    訴人200 多萬元，至少賣200 多萬元始願配合處理系爭房地
    出賣事宜，同時並於同年6 月17日擅將系爭房地以160 萬元
    出賣他人，伊乃是被上訴人提起本件訴訟後始得上情，故上
    述價金扣除償還謝淑靜20萬元借款債務之支票票款，被上訴
    人代償中小企業債務662,784 元，及辦理系爭房地所有權移
    轉登記之費用約5 萬元後，餘款均未交還上訴人。因伊經濟
    不佳，且被上訴人亦無財產得供執行，伊才僅於本件主張抵
    銷。原審僅以伊未立即對被上訴人採取法律行為而指稱伊主
    張之事不可採，要屬牽強。
  3.伊乃是承擔謝淑靜對被上訴人之20萬元借款債務始簽發系爭
    支票，系爭支票票款債務與謝淑靜20萬元借款債務實為同一
    筆，故兩造約定將系爭房地登記被上訴人名下即為解決該20
    萬元債務。原審未察，逕以伊將系爭房地登記予被上訴人時
    之買賣契約書日期記載早於系爭支票交付日期即認上訴人主
    張不可採，尚有誤解，實則代書為兩造辦理系爭房地移轉登
    記時，買賣契約日期應係倒填。被上訴人於伊將系爭房地登
    記其名下後，曾找過伊之配偶即訴外人謝錦江三次，稱伊將
    系爭房地登記予被上訴人，被上訴人繳付貸款利息吃力，表
    示伊共欠被上訴人100 萬元票款，若謝錦江為伊清償100 萬
    元，則可不用出賣系爭房地，而將系爭房地登記回復，證人
    謝錦江並於原審證述明確。
  4.若伊果於96年8 月9 日即將系爭房地出賣被上訴人，則被上
    訴人應立即要求伊搬遷始合理，何以被上訴人方於96年12月
    28日始發函要求搬遷？又被上訴人前於存證信函稱伊係以被
    上訴人承受伊向中小企銀之抵押貸款債務65萬元作為系爭房
    地買賣價金（即系爭房地賣價為65萬元），原審又改稱「我
    用100 萬元向她購買房子，她另外還有欠我33萬多，我用這
    些錢來抵銷買房子的價金，並再給她66萬2844元」等語，就
    系爭房地買賣價金數額前後陳述不一，益見被上訴人稱伊將
    系爭房地出賣予被上訴人，並非實在。另外否認有積欠被上
    訴人工作業務帳款36,943元，亦無積欠被上訴人如原審卷39
    至46頁所示25紙本票票款303,900 元，被上訴人所持有上述
    本票，係因伊向被上訴人借標參加之互助會，因是以被上訴
    人名義投標，故得標後由被上訴人簽發本票交付會首以給會
    員，然既係伊所借標，故伊亦簽發本票交付被上訴人，於伊
    繳納每期會款同時取回被上訴人簽發之本票，再持向被上訴
    人換回己身簽發本票。因兩造甚為熟稔，又均確知伊借標之
    會款均有繳納，故有時未換回本票，導致被上訴人仍留有伊
    所簽本票。
  5.依兩造約定，系爭房地出賣價金，扣除承擔謝淑靜20萬元借
    款債務即系爭支票票款，及被上訴人於系爭房地賣出前代清
    償中小企銀抵押貸款債務金額及代書相關費用後，餘款應交
    還上訴人。被上訴人以160 萬元出賣系爭房地後，扣抵上述
    金額後，餘款應交還伊，系爭支票原因關係之20萬元借款債
    務已由出賣系爭房地價金抵付，被上訴人自不得再向伊請求
    支票票款。
二、被上訴人之抗辯：
  (一)原審主張：上訴人之女謝淑靜前向伊借款20萬元，並簽發同
    額之支票交付伊收執，嗣因謝淑靜無法清償，由上訴人於96
    年7 月30日簽發交付系爭支票換回謝淑靜所簽發之上開支票
    。詎伊於97年1 月4 日提示系爭支票不獲付款，則伊自得本
    於票據法律關係，請求上訴人加計法定遲延利息給付該20萬
    元票款。
  (二)除與原審主張相同予以引用外，另於本院主張：
  1.其與上訴人間共有三筆債務，第一筆借款20萬元是上訴人女
    兒即謝淑靜向其所借款，因未清償故再簽系爭支票以換回原
    簽之票。第二筆債務30萬元為上訴人向其借款30萬元，第三
    筆債務借款50萬元，是96年8 月或是9 月借的。
  2.系爭房地是因買賣關係而移轉所有權予被上訴人，被上訴人
    是向新光商銀屏東分行貸款662,784 元以償還上訴人中小企
    銀之520,861 元房屋貸款及141,923 元信用卡借款，此兩筆
    匯款與前述三筆債務均無關，系爭房地價款包括520,861 元
    及141,923 元兩筆匯款，本票303,900 元，不包括第一筆系
    爭支票債務20萬，系爭房地價金約為100 萬元，而原審提出
    之本票是因為合會借款而簽發，代工帳款係被上訴人幫上訴
    人代工賣材料帳款36,943元，系爭房地價款合計1,003,687
    元。
  3.被上訴人有參加謝淑靜之互助會，均按月付款，當初被上訴
    人確有同意由上訴人標會，因標會關係被上訴人亦有簽發本
    票給會首。而上訴人借標會款後簽發相同面額及日期之本票
    交被上訴人持有，94年8 月20日被上訴人同意寫12,000元，
    10,000元是本金，2,000 元是標金利息。94年5 月20日被上
    訴人同意上訴人標會寫12,300元，2,300 元是標金，上訴人
    沒有能力繳錢等語置辯。
  4.上訴人主張系爭支票款20萬元整已抵付房地買賣價金，然被
    上訴人於96年7 月12日以1,003,687 元，向上訴人購買系爭
    房地，並於96年8 月9 日辦理移轉登記，其中包含原有上訴
    人向中小企銀貸款662, 784元及上訴人積欠被上訴人之工作
    業務帳款36,943元與25紙本票款計303,900 元，有匯款明細
    表、帳單明細、本票影本可證，而上訴人承擔其女之債務係
    於96年7 月30日協議後換票所致，系爭20萬支票款顯與系爭
    房地買賣無關，是以上訴人之主張難謂合理。被上訴人事後
    於97年6 月17日委託千禧房屋以155 萬元出售該不動產，扣
    除仲介費及代書費10萬元，並負責房屋水電之整修費用近10
    萬元，上訴人所發存證信函內容是故意扭曲，妄想混淆事實
    ，藉機拒絕償還等語置辯。
三、被上訴人於原審聲明：1.上訴人應給付被上訴人200,000 元
    及自起訴狀繕本送達翌日即97年1 月4 日起至清償日止，按
    年息6 ％計算之利息。原審判決被上訴人全部勝訴，及依職
    權准為假執行宣告。上訴人聲明不服提起上訴，於原審聲明
    ：被上訴人之訴應予駁回；於本院聲明：1.原判決廢棄，2.
    上開廢棄部分，被上訴人之訴應予駁回；被上訴人於本院聲
    明：上訴駁回。
四、兩造不爭執事項如下，並有支票、退票理由單、土地登記謄
    本、建物登記謄本、匯款明細在卷可稽（見原審卷第13至14
    頁、第105 至108 頁、第37至38頁）。
  (一)上訴人之女兒謝淑靜前向被上訴人借款20萬元未清償，上訴
    人簽發面額20萬元、發票日期96年12月30日（實際簽發日期
    為96年7 月30日）、付款人彰化商業銀行屏東分行、票號CK
    0000000 號之支票交付被上訴人用以換回謝淑靜先前交給被
    上訴人之票據，上開支票經被上訴人於97年1 月4 日提示而
    未兌現。
  (二)上訴人原所有坐落屏東縣屏東市○○段168 地號土地及位於
    其上同段342 建號之房屋（門牌號碼：屏東縣屏東市瑞光里
    田中四橫巷36號）於96年8 月9 日移轉所有權登記予被上訴
    人；被上訴人嗣後於97年5 月間以155 萬元將之出售，現為
    第三人江秉肪所有。
  (三)被上訴人曾於96年9 月6 日替上訴人向銀行代償債務款共計
    662,844 元，其中520,861 元是代償上訴人積欠銀行房屋抵
    押借款，141,923 元是代償上訴人信用卡債務（上述2 筆債
    務額為662,784元）。
五、兩造爭執事項
  (一)上訴人原所有系爭房地於96年8 月9 日移轉所有權登記予被
    上訴人，究竟是被上訴人向上訴人以1,003,687 元買受？或
    是上訴人為擔保謝淑靜借款20萬元（即本件支票款20萬元及
    被上訴人之銀行代償款662,784 元等債權而僅移轉登記予被
    上訴人？經查：
  1.按所謂信託讓與擔保，或稱擔保信託，係指債務人或第三人
    為擔保債務人之債務，將擔保物所有權或其他財產權讓與債
    權人，而使債權人在不超過擔保之目的範圍內，取得系爭擔
    保物所有權或其他財產權；債務清償後，債權人應返還擔保
    物與債務人或第三人，但債務未獲清償者，則債權人得就擔
    保物取償（最高法院70年台上字第104 號判例及85年度台上
    字第2794號判決參照）。實務上所以出現信託讓與擔保約定
    ，主要係因民法規定之擔保制度無法完全滿足債務人與債權
    人之需求所致，以不動產而言，民法雖有抵押權之規定，但
    因以辦理抵押權登記為生效要件，導致尚未建築完成或違章
    建築之不動產，因依法不得辦理保存登記，從而無法辦理抵
    押權設定登記，遂亦無法成為擔保標的物使然。本件上訴人
    雖抗辯：兩造間就系爭房地是約定信託讓與擔保關係云云，
    惟為被上訴人所否認，並以係買賣關係等詞置辯，而被上訴
    人主張係因買賣關係而移轉系爭房地所有權一節，有屏東縣
    屏東地政事務所97年10月8 日屏所地一字第0970012069號函
    所附土地登記申請書、土地與建改良物買賣所有權移轉契約
    書、戶籍資料、印鑑證明書、土地所有權狀、建物所有權狀
    等件在卷可稽（見原審卷第57 至70 頁），而上訴人原審所
    舉證人即為兩造申辦上開房地所有權移轉登記之代書吳建億
    原審證稱：本件係上訴人叫伊辦理買賣過戶，伊去向被上訴
    人拿資料，被上訴人並沒說什麼，很配合拿資料給伊辦過戶
    。如果要擔保被上訴人債權，設定抵押權即可，可以節省土
    地增值稅、契稅、印花稅大約4、5萬元。辦畢所有權移轉登
    記後，大約半年前（按即97年4 月前後），上訴人曾要伊轉
    達被上訴人，上訴人要以180 萬元再登記回來，上訴人稱說
    有找到人要出來處理，要出180 萬元，但被上訴人說上訴人
    共欠她200 多萬元，如果要賣，至少也要200 多萬元，她才
    願意處理等語（見原審卷第77至79頁），另外證人吳建億亦
    證稱對於兩造間之移轉系爭房地之原因並不清楚等語，是以
    單憑證人吳建億之證詞尚不足資認定系爭房地係為擔保而移
    轉所有權予被上訴人。
  2.又上訴人原審所舉另名證人即上訴人之夫謝錦江雖於原審證
    稱：被上訴人曾於96 年11 月間前後找過伊3 次，謂其執有
    上訴人簽發金額20萬元、30萬元及50萬元之支票各1 紙，倘
    伊清償該100 萬元票款，並承擔向銀行借款之債務，即可返
    還系爭房地等語，惟依證人謝錦江原審所證述，被上訴人要
    求之金額已超過160 萬元，遠超過上訴人所稱擔保之債權額
    即20萬元票款、662,784 元銀行借款及約5 萬元費用之本息
    ，毋寧認為被上訴人係要求謝錦江買回系爭房地，較符常理
    ，故證人謝錦江之證詞亦不足認定系爭房地係為擔保債權而
    移轉被上訴人。此外，上訴人於本院審理中亦自承為擔保而
    移轉純屬兩造之私下約定，並無留下證據等語，則上訴人未
    能舉證證明兩造間就系爭房地確有信託讓與關係存在，則其
    抗辯向被上訴人請求以出售系爭房地予訴外人江秉肪所得之
    價金抵銷系爭票款債權，即無可採。
  (二)被上訴人主張以本票債權303,900 元（合會而簽發之本票）
    、銀行債務代償款662,844 元、加工帳款36,943抵銷系爭房
    地價金1,003,687 元，是否有據？
  1.關於被上訴人以代償上訴人所欠中小企銀債務之代償款項66
    2,844 元作為系爭房地之價金之部分，上訴人關於此部分亦
    無爭執，自屬有據。
  2.其次被上訴人主張其持有上訴人簽發之本票債權額共計303
    ,900元，業據其提出發票日94年8 月20日本票12張、發票日
    94年5 月20日之本票13張為證（見原審卷第39至46頁），而
    被上訴人主張上述本票係因伊跟謝淑靜之合會共3 會，而上
    訴人借標伊之會款後得標後簽發交付一事，亦經證人蕭錦山
    到院證述：被上訴人有跟謝淑靜之互助會2 會，另外伊原跟
    1 會之後也讓給被上訴人繼續繳款等語，及另名會員即證人
    甲○○到庭證述：被上訴人與伊均有跟謝淑靜之互助會，伊
    是以先生名義跟會，而至倒數第二會時才知互助會已止會，
    也未收到會款等語在卷（分見本院卷第34至35頁、第42至44
    頁），而上訴人亦自承其向被上訴人借標會款而簽發被上訴
    人所持有之本票，上訴人雖主張得標後均由其代繳死會會款
    亦未能舉證證明之，至其所稱被上訴人持有之本票僅是付款
    後尚未換回云云，以其既未能舉證有繳納會款之事實，且被
    上訴人亦否認上訴人得標後有代繳死會會款之情，則被上訴
    人主張手中持有之本票是尚未清償之合會借款之憑據應屬可
    信，上訴人空言否認本票債權不存在實無可採。
  3.被上訴人主張抵銷價金加工帳款為96年7 月2 日至97年7 月
    30日之帳款36,943元，提出帳單明細2 張、承攬工作單明細
    為證（見原審卷35至36頁、本院卷99至125 頁），上訴人否
    認積欠上開加工款，然被上訴人於本院審理中另提出帳單明
    細所列各項工作之內容單，有各該明細在卷可稽（見本院卷
    第101 至124 頁），核與被上訴人提出之明細單均屬吻合，
    倘被上訴人未承攬上開工作，又何能精準列出各工作明細？
    上訴人空言抗辯須有簽收單始可云云，尚屬無據，上訴人確
    有積欠被上訴人上述帳款36,943元可信屬實。
  (三)本件票款20萬元是否業已清償（上訴人主張以系爭房地出售
    第三人之價款抵償）？
    承上，系爭房地既於96年7 月12日業已出售被上訴人並於同
    年8 月9 日移轉所有權登記完畢，亦如上述，則系爭本票雖
    於96年7 月30日已經簽發交付被上訴人，然其發票日期既載
    為96年12月30日，足見上訴人簽發系爭支票代償謝淑靜之借
    款債務時，兩造均已同意96年12月30日始為支票債權可得行
    使之清償期限，否則無須於半年前已簽發交付之支票卻記載
    半年後之發票日期，而系爭房地早於系爭支票交付之際已辦
    理買賣移轉所有權事宜，亦如上述，顯然兩造在系爭房地買
    賣之際，關於系爭支票之20萬元債權清償之事尚未在當時審
    議考量之範圍，如當時已將系爭支票之20萬元借款債權算入
    價金一部，上訴人又何須在96年7 月間系爭房地辦理移轉所
    有權之際，再另簽發系爭支票代償謝淑靜之20萬元借款？承
    上，上訴人主張系爭支票之20萬元債務，已由系爭房地出售
    價金中予以抵償完畢云云，尚無可採。
  (四)又系爭房地既為買賣關係而移轉被上訴人所有，亦如上述，
    則於被上訴人移轉登記為所有權人之時，已取得系爭房地所
    有權，則其嗣後出售第三人之價金依法自屬被上訴人取得，
    附此敘明。
六、綜上，被上訴人依票據法律關係，請求上訴人給付票款200
    ,000元，及付款提示日即97年1 月4 日起至清償日止，按週
    年利率百分之6 計算之利息，為有理由，應予准許。原審為
    被上訴人全部勝訴之判決，並依職權為假執行之宣告，核無
    不合，上訴意旨指摘原判決不當，求予廢棄改判，為無理由
    ，應予駁回。
七、本件事證已臻明確，兩造其餘主張、陳述及立證方法，經核
    於判決不生影響，爰不逐一論列，附此敘明。
據上論結，本件上訴為無理由，依民事訴訟法第436 條之1 第3
項、第449 條第1 項、第78條，判決如主文。
中    華    民    國    99    年    1     月    20    日
                  民事第一庭    審判長法  官  孫國禎
                                      法  官  張以岳
                                      法  官  潘  快
右正本證明與原本無異。
本判決不得上訴。
                                      書記官  黃麗燕
中    華    民    國    99    年    1     月    20    日

司法院資訊處製作；財團法人民間司法改革基金會備份。
